臺灣彰化地方法院民事判決　93年度簡上字第74號
上　訴　人　臺灣銀行股份有限公司彰化分行
　　　　　　　　　　　設彰化市○○路130號
法定代理人　乙○○　　住同上
訴訟代理人　甲○○　　住同上
訴訟代理人　丁○○　　住同上
被上訴人　　丙○○　　住彰化市○○路627巷10號
上列當事人間請求確認存摺金額事件，上訴人對於中華民國93年
6月10日本院彰化簡易庭92年度彰簡字第540號判決提起上訴，本
院於民國94年4月27日言詞辯論終結，判決如下：
    主　    文
原判決關於確認被上訴人之存摺金額超過日幣壹萬貳仟伍佰元部
分（未超過部分，原判決關於「確認被上訴人之存摺」之記載，
應更正為「確認被上訴人持有之日據時代株式會社臺灣銀行海口
支店第129號存摺」）及訴訟費用之裁判均廢棄。
上開廢棄部分，被上訴人在第一審之訴駁回。
其餘上訴駁回。
第一、二審訴訟費用由上訴人負擔十分之二，餘由被上訴人負擔
。
　　事實及理由
一、被上訴人起訴主張其及訴外人張丹陽、張史錄共同繼承其父
    張啟章持有之日據時代株式會社臺灣銀行海口支店第129號
    存摺，其內存款金額登載為日幣62500元，嗣因訴外人張丹
    陽、張史錄讓與存摺權利，而由其一人持有該存摺，詎其依
    政府發布的「日據時代株式會社台灣銀行海外分支機構存款
    及匯款處理條例」，持上述存摺向政府申請墊還存款，竟被
    以存摺金額有竄改痕跡為由，不同意墊付，並移送台灣彰化
    地方法院檢察署偵辦，結果因罪證不足，獲不起訴處分。查
    株式會社臺灣銀行（下稱臺銀會社）海口支店的資產於日本
    戰敗投降後之民國36年5月29日全部由上訴人接收，且上訴
    人亦由臺銀會社改組而成，自應概括承受臺銀會社的權利義
    務，而承認上述存摺。何況，被上訴人之父張啟章於35年7
    月27日持上述存摺請求上訴人為存款登記時，上訴人亦曾在
    「臺灣銀行辦理凍結匯款暨存款登記申請書」上記明登記無
    誤。則因上訴人否認上述存摺金額的登載，被上訴人自有訴
    請確認存摺金額的利益，爰提起本訴等語，並聲明：確認被
    上訴人持有之臺銀會社海口支店第129號存摺金額為日幣六
    萬二千五百元。原審為被上訴人勝訴判決，被上訴人於本院
    為駁回上訴的聲明。
二、上訴人則辯稱上訴人在改制為公司組織前的名稱為「臺灣銀
    行」，乃由國庫投資舊台幣6千萬元，依我國法規成立的公
    營事業機構，並非由臺銀會社改組成立，故兩者既非同一組
    織，上訴人亦未概括承受臺銀會社的債權債務。且臺銀會社
    海口支店的資產由中國農民銀行接收後，上訴人雖奉命為清
    理機構，但現在已非清理機構。而臺銀會社海口支店的存款
    ，為我國人民對於日本政府的債權，我國政府雖依「日據時
    代株式會社台灣銀行海外分支機構存款及匯款處理條例」，
    指定國營金融機構先行代墊，然無強制性，僅受讓我國人民
    對於日本政府的債權而已。故被上訴人對上訴人提起本訴，
    其當事人顯非適格。又被上訴人持有的存摺並非上訴人作成
    ，其對上訴人也無任何權利可得行使，其提起本訴亦無受確
    認判決的法律上利益。何況，被上訴人請求確認存摺金額，
    其對象為「事實」，依法亦不得提起等語，並聲明廢棄原判
    決，駁回被上訴人在第一審之訴。
三、被上訴人主張其及訴外人張丹陽、張史錄共同繼承其父張啟
    章持有之日據時代株式會社臺灣銀行海口支店第129號存摺
    ，嗣因訴外人張丹陽、張史錄讓與存摺權利，而由其一人持
    有該存摺，詎其依政府發布的「日據時代株式會社台灣銀行
    海外分支機構存款及匯款處理條例」，持上述存摺向政府申
    請墊還存款，竟被以存摺金額有竄改痕跡為由，不同意墊付
    ，並移送台灣彰化地方法院檢察署偵辦，結果因罪證不足，
    獲不起訴處分，又被上訴人之父張啟章於35年7月27日持上
    述存摺請求上訴人為存款登記時，上訴人曾在「臺灣銀行辦
    理凍結匯款暨存款登記申請書」上記明登記無誤，但現在竟
    不承認上述存摺等情，已經提出「特別當座預金通帳」、不
    起訴處分書、財政部審核結果通知書、臺灣銀行總行函、臺
    灣銀行彰化分行函、「臺灣銀行辦理凍結匯款暨存款登記申
    請書」及證明書等件為證，且為上訴人所不爭執，應認為真
    正。
四、惟被上訴人主張臺銀會社海口支店的資產於日本戰敗投降後
    之36年5月29日全部由上訴人接收，且上訴人亦由臺銀會社
    改組而成，自應概括承受臺銀會社的權利義務，而承認上述
    存摺之存款金額登載為日幣62500元的事實，則為上訴人所
    否認，並以前詞為辯。按接收為政府公權力的行使，屬於公
    法上的行為，政府接收敵偽組織的產業後，該產業即歸國家
    所有，為原始取得，不生私法上概括承受的效果。經查：
（一）日本於34年間戰敗投降後，其政府及人民在台灣的產業，
      包括依日本法規成立的臺銀會社，皆屬於敵偽組織，而由
      當時台灣省行政長官公署成立日產處理委員會接收，此為
      歷史事實。揆諸上述說明，臺銀會社經我國政府接收後，
      其產業即屬於我國家所有。但我國人民在臺銀會社的存款
      ，則因臺銀會社經我國政府接收後其人格消滅，而成為日
      本政府對於我國人民的債務，我國家並不承受該債務。此
      觀90年6月13日修正公布之「日據時代株式會社台灣銀行
      海外分支機構存款及匯款處理條例」第1條、第8條就臺銀
      會社海外分支機構存款及匯款，規定由我國政府先行墊還
      予持有存款及匯款之寄金存簿、存單或匯款單據之我國國
      民後，積極向日方求償，俟中日雙方債權債務處理後歸墊
      ，更為明白我國人民在臺銀會社的存款，其債務人乃為日
      本政府，而非我國家。故才規定由我國政府先行墊還後，
      再向日本國求償。
（二）上訴人改組為公司組織前之臺灣銀行是依我國法制由國庫
      撥款舊台幣6千萬元而於35年5月20日成立，此有台灣省行
      政長官公署第05126號指令、台灣省政府財政廳78年1月5
      日78財二字第00450號函及被上訴人提出的重修臺灣省通
      誌卷四記載在卷可稽，即與臺銀會社非同一組織。雖臺灣
      銀行於35年5月20日奉令接收臺銀會社，此有被上訴人提
      出的民報及重修臺灣省通誌卷四記載附卷足據。然如前所
      述，接收乃公法上的行為，不生私法上概括承受的效果。
      因此，不得以臺灣銀行奉令接收臺銀會社，即認臺灣銀行
      應承受臺銀會社的存款債務。
（三）被上訴人提出的存摺雖登載存款金額為日幣62500元，但
      該金額數字62500中之「6」字及「預金額」欄內所載610
      00中之「6」字均明顯有重覆書寫的痕跡，此為被上訴人
      所不否認。則該「6」字是否原即為「6」字，或者為「1
      」字的塗改，即有可疑，已難確定為「6」字。又被上訴
      人之父張啟章於35年7月27日持上述存摺請求臺灣銀行為
      存款登記時所提出的「臺灣銀行辦理凍結匯款暨存款登記
      申請書」，其上金額即明白記載為「一二五００」，而非
      「六二五００」。因「一」字與「六」字之筆劃不一，書
      寫順序不同，一般而言，不易將筆劃較多的「六」字誤載
      為筆劃較少的「一」字。且「一」字與「六」字明顯有別
      ，倘前述登記申請書上金額「一二五００」，確為「六二
      五００」的誤載，張啟章應可容易發現，而即時更正，實
      不太可能仍登記為「一二五００」。此外，被上訴人復未
      能舉證證明上述存摺之存款金額確為日幣62500元，自應
      認該存摺之存款金額為日幣12500元，而非62500元。雖被
      上訴人主張前述登記申請書非其父張啟章親自填寫，其上
      金額可能為承辦人員筆誤或其他原因造成錯誤等語。然該
      登記申請書為其父張啟章為登記所提出，並蓋有張啟章的
      印文，其內所載金額即應認為出於張啟章的意思。且如前
      所述，登記申請書上金額「一二五００」，應非「六二五
      ００」的誤載，自難於無任何證據的情形下，僅憑被上訴
      人陳稱「可能為承辦人員筆誤或其他原因造成錯誤」一語
      ，即認上述登記申請書上金額「一二五００」，為「六二
      五００」的誤載。又被上訴人之父張啟章為登記所提出的
      登記申請書既已明白記載存款金額為日幣12500元，而上
      述存摺登載之存款金額62500中之「6」字及「預金額」欄
      內所載61000中之「6」字復明顯有重覆書寫的痕跡，難以
      確定為「6」字。則將證明上述存摺登載之存款金額為日
      幣62500元的舉證責任，歸由主張該事實的被上訴人負擔
      ，乃合乎舉證責任分配的法則，對於被上訴人並無顯失公
      平的情形。因此，被上訴人主張上述存摺之存款金額為日
      幣62500元等語，尚難採信。
（四）據上所述，臺灣銀行與臺銀會社並非同一組織，亦不因奉
      令接收臺銀會社而概括承受臺銀會社的存款債務，自非上
      述存款的債務人。則被上訴人主張臺銀會社海口支店的資
      產由上訴人接收，且上訴人亦由臺銀會社改組而成，應概
      括承受臺銀會社的權利義務等語，顯非可採。其據此對上
      訴人訴請確認存摺之存款金額，即難謂有據。
五、如前所述，臺灣銀行並非上述存款的債務人，故其於被上訴
    人之父張啟章持上述存摺請求為存款登記時，在「臺灣銀行
    辦理凍結匯款暨存款登記申請書」上載明「右件業經本行登
    記無誤」，並於上述存摺蓋上刻有「本存摺已據申請按照台
    灣省行政長官公署財政處之規定予以登記」等字，即非確認
    自己的債務。然其既依台灣省行政長官公署財政處之規定，
    准予張啟章為存款登記，乃表示張啟章所持存摺之存款金額
    ，業經其審查確如登記申請書所載之日幣12500元無誤。按
    確認之訴，除確認證書真偽之訴外，事實問題雖不得為確認
    之訴之標的，但苟非單純事實，而係權利義務之存否，則非
    不得提起確認之訴（最高法院57年度台上字第3346號判例參
    照）。查臺灣銀行是依35年3月11日台灣省行政長官公署財
    政處致寅（真）財四字第八五０號公告准予張啟章為存款登
    記。而該公告所以准為存款登記，乃因「日本投降前後，匯
    入本省之匯票及寄金存簿（....）其所列款額俱屬日本政府
    對我人民之負債，....。茲為補救及便於統計起見，凡持有
    此項匯票及寄金存簿人民，得持向匯款銀行或郵便局聲請登
    記，彙送臺灣銀行或郵電監理委員會俾便統籌向日本政府清
    算....。」，此有上述登記申請書及公告附卷可查。足見於
    日本戰敗投降，臺銀會社因被接收而人格消滅後，對於日本
    政府有存款債權之人，唯有持存摺（寄金存簿）向臺灣銀行
    申請登記存款金額，始能於日後向日本政府主張並行使存款
    債權。則該存摺所登載存款金額及臺灣銀行所為之登記，實
    為存款債權人向日本政府主張並行使存款債權的憑據。因此
    ，該存摺所登載之存款金額與存款債權若干及能否行使息息
    相關，於法律上而言，應非單純事實。而臺灣銀行於審查登
    記存摺之存款金額後，如又否認存摺所登載存款金額，顯然
    有礙存款債權人向日本政府主張並行使存款債權。此時，持
    有存摺之存款債權人對臺灣銀行訴請確認存摺之存款金額，
    自有即受確認決之法律上利益。本件被上訴人所持存摺之存
    款金額，前既經臺灣銀行審查登記為日幣12500元，上訴人
    現又予以否認。則被上訴人提起本訴，對上訴人確認其所持
    存摺之存款金額，其當事人即屬適格，並有即受確認決之法
    律上利益。上訴人辯稱被上訴人提起本訴，其當事人顯非適
    格，且無受確認判決的法律上利益，而其確認的對象又為事
    實，於法不合等語，不足憑採。從而，被上訴人訴請確認其
    持有之臺銀會社海口支店第129號存摺金額為日幣12500元部
    分，於法有據，應予准許。超過日幣12500元部分，於法不
    符，應予駁回。則原判決確認被上訴人持有上述存摺金額在
    日幣12500元範圍內部分，其理由雖有不同，然結論並無二
    致，應予以維持。上訴意旨指摘此部分原判決不當，求予廢
    棄改判，為無理由，應駁回其上訴。至於原判決確認被上訴
    人持有上述存摺金額超過日幣12500元部分，尚有未洽。上
    訴意旨指摘此部分原判決不當，求予廢棄改判，為有理由。
    爰由本院予以廢棄改判如主文第二項所示。
六、本件事證已臻明確，兩造其餘主張並攻擊、防禦方法，核與
    判決結果不生影響，爰不一一論述，附此敘明。
七、結論：本件上訴為一部有理由，一部無理由，依民事訴訟法
    第436條之1第3項、第449第2項、第1項、第450條、第79條
    ，判決如主文所示。
中　　華　　民　　國　　94　　年　　5 　　月　　11　　日
                  民事第二庭    審判長　何志通
                                法  官　詹秀錦
                            　　法  官　廖國佑
    以上正本係照原本作成不得上訴。
中　　華　　民　　國　　94　　年　　5 　　月　　11　　日
                      　　　    書記官　莊素美
